臺北高等行政法院判決
　　　　　　　　　　　　　　　　　　 95年度訴字第02815號
　　　　　　　　　　　　　　　.
原　　　告　甲○
訴訟代理人　徐景星律師（兼送達代收人）
　　　　　　鄭智元律師
　　　　　　潘鄉律師
被　　　告　國防部陸軍司令部　送達處所桃園縣龍潭鄉郵政90
　　　　　　　　　　　　　　　.
代　表　人　趙世璋（司令）　　送達處所同上
訴訟代理人　丙○○　　　　　　.
　　　　　　乙○○　　　　　　.
　　　　　　丁○○　　　　　　.
上列當事人間因有關國防事務事件，原告不服國防部中華民國95
年6 月13日95年決字第77號訴願決定，提起行政訴訟，本院判決
如下：
　　主  文
原告之訴駁回。
訴訟費用由原告負擔。
　　事  實
一、事實概要：原告係陸軍軍官學校正期89年班畢業，原任行政
    院海岸巡防署海岸巡防總局（下稱海巡總局）北部地區巡防
    局第22岸巡大隊（下稱22岸巡大隊）上尉巡防官，因罹患嚴
    重型憂鬱症，經該大隊於民國（下同）93年3 月31日以北二
    二字第093J001222號函請國軍北投醫院，對原告實施醫療鑑
    定，經該院於同年4 月22日診斷原告為「嚴重型憂鬱症」，
    符合陸海空軍軍官士官病傷退伍除役檢定標準表（下稱病傷
    退除檢定標準表）第144 項之除役規定。原告不服申請複檢
    ，經國防大學國防醫學院三軍總醫院（下稱三軍總醫院）93
    年9 月21日93年第8 次醫務評審會會議檢定原告：1.嚴重型
    憂鬱症復發、2.人格異常，符合病傷退除檢定標準表第144
    項、第147 項之除役規定。海巡總局遂於93年10月27日將上
    述檢定結果函送被告辦理原告因病傷退除役事宜，被告乃以
    93年11月10日鄭樸字第0930026224號函（下稱原處分）核定
    原告因病除役，於93年12月1 日生效，除役令送所隸後備司
    令部轉發。原告不服提起訴願，遭決定駁回，遂提起行政訴
    訟。
二、兩造聲明：
　(一)原告聲明：
    1.訴願決定及原處分均撤銷。
    2.訴訟費用由被告負擔。
　(二)被告聲明：
    1.駁回原告之訴。
    2.訴訟費用由原告負擔。
三、兩造之爭點：被告依國軍北投醫院及三軍總醫院對原告所為
                之醫療鑑定結果，核定原告因病除役，有無違
                法？
　(一)原告主張之理由：
    1.訴願決定及原處分違背法令：
      (1)檢定非由人事權責單位發動，違反行政程序法第4條規
        定：
        按陸海空軍軍官士官病傷退伍除役檢定標準（下稱退
          除檢定標準）第2 條：「本標準適用對象如下，一、
          陸海空軍常備軍官、常備士官、志願役預備軍官、預
          備士官。．．．」原告為陸軍常備軍官，自屬該法之
          適用對象；又第3 條規定：「前條人員在服役期間，
          因病、傷、體質衰弱不適服現役之退伍檢定及因病、
          傷、殘廢不堪服役之除役檢定，由人事權責單位函請
          國軍醫院依附件之陸海空軍軍官士官病傷退伍除役檢
          定標準表（以下簡稱標準表）辦理。國軍醫院辦理前
          項之檢定，應依標準表規定，簽註檢定結果，函覆人
          事權責單位。但遇有標準表規定外之疾病，則依據醫
          學鑑定簽註病況。」。
        本件醫療鑑定之發動，為22岸巡大隊以93年3 月31日
          北22字第093J001222號函請國軍北投醫院協助辦理原
          告之醫療鑑定，以評鑑原告是否適任軍職及是否符合
          停役標準。惟依退除檢定標準規定應以「人事權責單
          位」為辦理鑑定之發動者，22岸巡大隊既非人事權責
          單位，即無發動請求檢定之事務權限，本件程序之發
          動顯然違背法令，後續之行政處分即有瑕疵，故原處
          分應予撤銷。
      (2)國軍北投醫院和三軍總醫院對原告鑑定之認定有誤：
        國軍北投醫院部分：國軍北投醫院93年4 月份醫務評
          審會紀錄以「申請人甲○長期在本院追蹤，因有陣發
          性情緒低落，失眠、低自尊、無助無望感、失去興趣
          、合併職業功能稍下降而診斷為嚴重型憂鬱症。平時
          仍有輕微情緒低落、失眠。」惟原告於該院93年2 月
          3 日入院至93年2 月23日出院間之病歷摘要，僅記載
          原告為憂鬱症患者，並非重憂鬱症。精神疾病之判定
          不易，無法立即迅速判斷，故往往須由專業人員長期
          觀察始能得出結論，然短短2 個月內，該院對原告狀
          況即有2 種不同程度之認定，該鑑定難謂無疑問。
        三軍總醫院部分：
          A 93年8 月23日三軍總醫院93年第7 次醫務評審會會
            議紀錄可知「初審經三軍總醫院精神醫學部夏一新
            部主任判定：『陳員暫不符合陸海空軍軍官士官傷
            病退伍除役檢定標準精神疾病纇第144 項除役標準
            ，建議先至本院精神科門診後，再行辦理住院實施
            精神鑑定檢查。』」並有記載原告暫不符合退伍檢
            定標準之檢定證明書為證。三軍總醫院93年第8 次
            醫務評審會會議紀錄卻記載：「初審經精神醫學部
            夏一新部主任判定：『陳員符合陸海空軍軍官士官
            傷病退伍除役檢定標準精神疾病類第144 、147 項
            除役標準。．．．故同意精神醫學部夏一新部主任
            之初審判定，．．．』」前後會議紀錄對該初審結
            果之同一事實描述相互矛盾，究是否符合除役標準
            ，實令人質疑，甚有扭曲事實之嫌。
          B 查三軍總醫院之複審乃因原告不服國軍北投醫院之
            鑑定，故該複審更應謹慎中立客觀，力求正確無誤
            ，然今該醫務會議記錄記載卻前後矛盾，無法釐清
            事實，據此鑑定報告而為除役處分，對原告權益侵
            害極深。
      (3)國軍高雄總醫院和嘉義榮民醫院有不同認定結果：
        查國軍高雄總醫院之出院病歷摘要，紀錄原告89年8
          月7 日入院及89年8 月19日出院診斷皆為Adjustment
          disorder with depressed state ，亦即適應性疾患
          和憂鬱症狀；又原告於93年11月15日入院至93年11月
          25日出院之國軍高雄總醫院病歷中，診斷為Depress-
          eion disorder 和Asperger syndrome ，亦即憂鬱和
          輕疏離症，亦非重度憂鬱症，無不堪服役之情況。
        嘉義榮民醫院94年11月7 號診斷證明書中記載，經心
          理測驗及臨床評估後認定原告並無憂鬱症情形。由此
          診斷證明可知，原告並無憂鬱症，僅因擔心、焦慮症
          狀而就診，該心理生理狀態，未達不堪服役程度，不
          符退除檢定標準規定。
        國軍北投醫院對原告前後檢定結果不一，一為僅憂鬱
          症，一為重憂鬱症；另三軍總醫院93年9 月21日（起
          訴狀誤載為93年8 月20日）病傷退伍除役檢定證明書
          之診斷雖為嚴重性憂鬱症和人格異常，然檢定過程之
          第7 次、第8 次醫務會議紀錄對同一初審結果之記載
          卻有相反之認定。
        國軍北投醫院和三軍總醫院之鑑定報告內部已存有歧
          見，難據此為核定除役之處分，再者，國軍高雄醫院
          和嘉義榮民醫院之診斷病歷，認定原告僅憂鬱和輕疏
          離症，甚認定原告並無憂鬱症情形，因此，各家醫院
          於93年至94年間對原告狀況之認定存有極大差異，從
          認定無憂鬱症到判定重憂鬱症皆有，顯見於國內醫學
          精神專業醫療人員間對原告狀況之認識和認定仍未有
          一致之見解和共識，故原告之身心狀況，是否符合退
          除檢定標準，仍有待釐清，況精神疾病之認定本屬不
          易，應重新謹慎衡量，若擅以其一為核定原告因病除
          役之依據，非但有失公允，亦無法釐清事實真相，更
          損害原告憲法第18條規定所保障服公職之權。
    2.被告未注意對原告有利之情況，違反行政程序法第9 條規
      定：按行政程序法第9 條規定：「行政機關就該管行政程
      序，應於當事人有利及不利之情形，一律注意。」本件原
      告之鑑定，雖經國軍北投醫院及三軍總醫院認定為重度憂
      鬱症及人格異常，惟另有國軍高雄總醫院之「憂鬱症狀及
      輕疏離」之不同診斷認定，甚至嘉義榮民醫院診斷為「無
      憂鬱症情形」，相關資料證據均已於訴願程序中提出，被
      告卻未加審酌，該處分顯違背法令。
  (二)被告主張之理由：
    1.按被告92年2 月20日睦瞻字第0920001191號令頒陸海空軍
      軍官士官病傷退伍除役作業要點（下稱退除作業要點）參
      、作業權責及要領規定：「（一）連級（含比照）單位：
      對所屬志願役軍官、士官因病傷殘廢不適服役或無法隨隊
      活動而影響基層訓練管理，造成部隊困擾者，應主動填報
      『辦理因傷退伍除役檢定建議表』（格式如附件1 ，以下
      簡稱建議表）．．．，呈報所屬營級（含比照）以上單位
      辦理因病退伍或除役。（二）營級（含比照）單位：1.審
      核所屬連級單位呈報之『建議表』屬實者，即填造『辦理
      因病傷退伍除役檢定證明書』．．．，併同建議表函請國
      軍醫院辦理鑑定。．．．（三）旅級（含比照）單位：1.
      對所屬呈報辦理因病傷退伍除役案件．．．，合於檢定標
      準規定者．．．，直接呈報各軍種（司令）部核定。（四
      ）總（司令）部級（中央單位及行政院海岸巡防署為國防
      部）：1.．．．對合於檢定標準規定者，即核定因病退伍
      或除役．．．」。
    2.原告因嚴重型憂鬱症致不適服現役，由海巡總局檢送國軍
      北投醫院函送之檢定證明書、醫務評審會議記錄等資料，
      經被告軍醫部門審認鑑定後，符合被告91年12月17日鐸錮
      字第0910001685號令頒病傷退除檢定標準表第144 項除役
      標準。故被告依陸海空軍軍官士官服役條例第16條第1 項
      第2 款：「常備軍官、常備士官，在服役期間，有左列情
      形之一者，予以除役：．．．二、因病、傷、殘廢，經檢
      定不堪服役者。」之規定，核定其因病除役，並於93年12
      月1 日生效，被告依法所為處分，並無違失。
    3.原告於89年6 月17日至國軍北投醫院精神科門診看診，因
      有持續1 個月之失眠、注意力變差、憂鬱情緒等症狀，並
      否認有自殺意念，因而診斷為重憂鬱症，復於93年1 月19
      日第2 次門診，診斷有行動遲緩、肌肉僵硬、說話不清楚
      、並有自殺想法（通常嚴重型憂鬱症之重度發作在一段時
      間後會緩解，但不能代表原告以前不曾有過重鬱發作）。
      國軍北投醫院經由10位以上精神專科醫師看診，皆診斷為
      重鬱症（嚴重型憂鬱症），並且在93年2 月3 日至2 月23
      日住院觀察符合上述診斷，具有確實及專業性，應無訛誤
      。
    4.對原告主張之答辯：
      (1)關於檢定非由人事權責單位發動，違反行政程序法部分
        ：
        原處分乃依被告所頒布陸海空軍軍官士官服役條例第16
        條第1 項第2 款規定：因病、傷、殘廢，經檢定不堪服
        役者，予以除役。同條第3 項規定：第1 項第2 款因病
        、傷、殘廢，經檢定不堪服役．．．除役檢定標準，由
        國防部定之。復依退除檢定標準第3 條規定：前條人員
        ．．．由人事權責單位函請國軍醫院依病傷退除檢定標
        準表辦理。另依退除作業要點參、第1 條規定：「現役
        人事權責單位：．．．（二）營級（含比照）單位：1.
        審核所屬連級單位呈報之『建議表』屬實者，即填造『
        辦理因病傷退伍除役檢定證明書』．．．併同建議表函
        請國軍醫院辦理鑑定。」又依海巡總局96年5 月4 日岸
        人考字第0960005166號函說明二「營、旅級（含比照）
        單位：本總局所屬大隊、總隊、指揮部。」故由原告所
        屬22岸巡大隊函請國軍醫院辦理檢定，並無違誤。
      (2)關於國軍北投醫院和三軍總醫院對原告鑑定之認定有誤
        及國軍高雄總醫院和嘉義榮民醫院有不同認定結果部分
        ：
        國軍北投醫院：原告稱國軍北投醫院於原告93年2 月
          間之病歷摘要僅記載原告為憂鬱症患者，同年4 月醫
          評會記錄診斷為嚴重型憂鬱症，短時間內該院對原告
          有不同之認定。經被告向該院函查後回覆略以：原告
          自89年6 月起即至該院精神科門診，至93年間（長達
          3 年餘）經該院10位以上精神科專科醫師看診，並持
          續以藥物追蹤治療，皆診斷為重鬱症。故非原告所稱
          於短時間2 個月內之認定，且原告所指僅為該院於原
          告住院時之病例摘要，非屬所謂「檢定證明書及醫評
          會記錄」；另國軍北投醫院為國軍精神方面之專科醫
          院，院內醫師皆屬學有專精之精神專科醫師，一併敘
          明。
        三軍總醫院：原告不服國軍北投醫院之檢定，依規定
          於93年8 月19日，由單位同仁陪同向三軍總醫院提出
          複檢。該院為求審慎要求原告於翌日住院進一步接受
          精神科評估及鑑定，並於同年8 月23日（原告住進該
          院僅3 日），於該院年度第7 次醫評會審查討論結果
          為「暫不符合除役標準」。此後經該院精神科最具權
          威之專科醫師（夏主任）審慎治療、觀察評估1 個月
          後，於同年9 月21日召開之第8 次醫評會複評時依原
          告住院期間之心理衡鑑及精神鑑定狀況，並經主席及
          與會委員討論後，判定原告「符合除役標準」。該院
          對原告之複審為一負責、嚴謹且客觀公正之評定。
        國軍高雄總醫院和嘉義榮民醫院：被告向三軍總醫院
          函詢後，該院以96年5 月22日集逵字第0960007925號
          函覆：「患者在嘉義榮民醫院精神科診斷無憂鬱症情
          形，卻仍有擔心及焦慮情況，應與其離開軍旅之後，
          所做的臨床評估有關，並不與本院醫評會之臨床診斷
          有任何牴觸，畢竟患者是在已經離開軍中壓力環境後
          所做的評估。」。
　　理  由
一、原告起訴後，被告代表人胡鎮埔變更為趙世璋，是新任代表
    人具狀聲明承受訴訟，核無不合，應予准許，合先敘明。
二、按陸海空軍軍官士官服役條例第16條第1 項第2 款規定：「
    常備軍官、常備士官，在服役期間，有左列情形之一者，予
    以除役：．．．二、因病、傷、殘廢，經檢定不堪服役者。
    」第16條第3 項規定：「第1 項第2 款因病、傷、殘廢，經
    檢定不堪服役及前條第1 項第3 款因病、傷或體質衰弱，經
    檢定不適服現役之病傷退伍除役檢定標準，由國防部定之。
    」次按國防部依上開法律授權以91年12月17日鐸錮字第0910
    001685號令修正發布之退除檢定標準第1 條規定：「本標準
    依陸海空軍軍官士官服役條例第16條第3 項規定訂定之。」
    第2 條第1 款規定：「本標準適用對象如下：一陸海空軍常
    備軍官、常備士官、志願役預備軍官、預備士官。」第3 條
    1 項規定：「前條人員在服役期間，因病、傷、體質衰弱不
    適服現役之退伍檢定及因病、傷、殘廢不堪服役之除役檢定
    ，由人事權責單位函請國軍醫院依附件之陸海空軍軍官士官
    病傷退伍除役檢定標準表．．．辦理。國軍醫院辦理前項之
    檢定，應依標準表規定，簽註檢定結果，函覆人事權責單位
    。．．．」第4 條第1 項規定：「受檢定人對檢定結果認有
    疑義時，得於收受檢定結果之翌日起10日內，以書面敘明理
    由，並檢附相關證明，陳報人事權責單位函請駐在地之國軍
    總醫院或三軍總醫院辦理複檢。前項複檢結果仍與原檢定結
    果相同者，不得以同一病名申請再複檢。」又依病傷退除檢
    定標準表第144 項規定，嚴重型憂鬱症經診斷確定者；第14
    7 項規定，人格異常，經國軍醫院精神科專科醫師診斷確定
    且合併適應功能障礙者，均符合除役之檢定標準。
三、原告原任海巡總局所屬22岸巡大隊上尉巡防官，經該大隊於
    93年3 月31日以北二二字第093J001222號函請國軍北投醫院
    ，對原告實施醫療鑑定，經該院於同年4 月22日診斷原告為
    「嚴重型憂鬱症」，原告不服申請複檢，復經三軍總醫院93
    年9 月21日93年第8 次醫務評審會會議檢定原告為：1.嚴重
    型憂鬱症復發、2.人格異常之事實，有退伍除役名冊、22岸
    巡大隊前開第093J001222號函、國軍北投醫院出具之辦理因
    病傷退除役檢定證明書及93年4 月份醫務評審會記錄、三軍
    總醫院93年9 月21日病傷退伍除役檢定證明書及93年第8 次
    醫務評審會會議紀錄等件影本可稽（本院卷22－26、29、34
    、43－45頁），且為原告所不爭執，堪認為真實。是被告據
    以核定原告因病除役，揆諸首開規定，並無不合。
四、原告雖主張醫療鑑定之發動，依退除檢定標準規定應以人事
    權責單位為之，本件由22岸巡大隊函請國軍北投醫院對原告
    實施醫療鑑定，程序違法；且國軍北投醫院與三軍總醫院對
    原告之鑑定有誤，被告據以對原告為除役之處分，顯有違誤
    ；又被告對原告訴願程序中所提國軍高雄總醫院、嘉義榮民
    醫院之不同認定結果未加審酌，有違行政程序法第9 條之規
    定云云。惟查：
  (一)國防部訂定之退除檢定標準第3 條所謂「人事權責單位」，
    依被告92年2 月20日睦瞻字第0920001191號令頒之退除作業
    要點參、作業權責及要領規定：「一、現役人事權責單位：
    （一）連級（含比照）單位：對所屬志願役軍官、士官因病
    傷殘廢不適服役或無法隨隊活動而影響基層訓練管理，造成
    部隊困擾者，應主動填報『辦理因傷退伍除役檢定建議表』
    （格式如附件1 ，以下簡稱建議表）．．．呈報所屬營級（
    含比照）以上單位辦理因病退伍或除役。（二）營級（含比
    照）單位：1.審核所屬連級單位呈報之『建議表』屬實者，
    即填造『辦理因病傷退伍除役檢定證明書』．．．併同建議
    表函請國軍醫院辦理鑑定。．．．（三）旅級（含比照）單
    位：1.對所屬呈報辦理因病傷退伍除役案件．．．合於檢定
    標準規定者．．．直接呈報各軍種（司令）部核定。（四）
    總（司令）部級（中央單位及行政院海岸巡防署為國防部）
    ：1.．．．對合於檢定標準規定者，即核定因病退伍或除役
    。．．．」及海巡總局96年5 月4日 岸人考字第0960005166
    號函對有關該總局比照國防部退除作業要點人事權責單位之
    說明二：「營、旅級（含比照）單位：本總局所屬大隊、總
    隊、指揮部。」（本院卷108 頁）故原告所屬22岸巡大隊即
    為比照營級之人事權責單位，其函請國軍北投醫院辦理原告
    之醫療鑑定，程序上並無瑕疵。
  (二)查原告早於89年6 月17日即至國軍北投醫院精神科門診，經
    診斷為重鬱症（嚴重型憂鬱症），給予藥物治療，其後復持
    續門診以藥物追蹤治療，至93年間（長達3 年餘）門診逾40
    次，經該院10位以上精神科專科醫師看診，皆診斷為重鬱症
    （嚴重型憂鬱症），原告並於93年2 月3 日至2 月23日住院
    觀察，有國軍北投醫院95年5 月5 日醫修字第0950000985號
    函（本院卷120 －122 頁）及本院調閱之原告病歷資料影本
    1 冊可稽。衡以原告長期在國軍北投門診追蹤，歷經多位精
    神科專科醫師診治，該院於93年4 月22日醫務評審會決議診
    斷為嚴重型憂鬱症，並非於短時間內所為認定，而與會4 位
    醫師均具完整精神科訓練，並取得衛生署精神專科醫師資格
    ，有國軍北投醫院96年6 月25日醫修字第0960001322號函影
    本可按（被告補充資料162 頁），其所為專業判斷自具有相
    當之可信度與正確性，自堪採據。原告聲請再為鑑定，顯無
    必要。
  (三)原告不服國軍北投醫院之檢定，於93年8 月19日至三軍總醫
    院門診要求複檢，並於翌日（同年8 月20日）住院接受進一
    步精神評估。該院以原告因持續接受國軍北投醫院門診之抗
    憂鬱藥物治療（杏綏妥每日200 毫克，連續數月），臨床評
    估當時原告之憂鬱症狀已有部分緩解，故於原告入院第4 日
    之93年8 月23日第7 次醫務評審會，審查討論結果為「暫不
    符合」病傷退除檢定標準表精神疾病類第144 項之除役標準
    。惟經於原告93年8 月20日至同年9 月30日住院期間多次與
    原告、原告家屬及部隊同仁會談，並完成心理衡鑑，綜合其
    臨床病史，確認原告有憂鬱症家族遺傳之危險因子，且其人
    格發展屢受壓抑，在過去病程中，至少有過3 次憂鬱發作，
    發作之病程及嚴重度不一（故其不同時期之臨床診斷可以存
    在些許之差異），且其症狀發作均與其個性和外在環境壓力
    之相互作用有關。該院基於保護病患心身健康之專業醫療立
    場，診斷原告為嚴重型憂鬱症復發及人格異常，提報該院93
    年9 月21日召開之第8 次醫務評審會複評，決議通過原告符
    合除役標準，有三軍總醫院96年5 月22日集逵字第09600079
    25號函、病傷退伍除役檢定證明書、前開93年第7 及第8 次
    醫務評審會會議紀錄（本院卷129 －143 頁）可稽，其專業
    判斷自應予以尊重，被告予以採據並無違誤。
  (四)至於原告所提其於93年11月15日至同年11月25日住院之國軍
    高雄總醫院病歷摘要，診斷其為憂鬱與輕微疏離症，並非經
    原告長期在該院門診追蹤所為之診斷，可信度自較薄弱，不
    足推翻前述國軍北投醫院及三軍總醫院之鑑定。而嘉義榮民
    醫院94年11月7 日診斷證明書認定原告並無憂鬱症情形，係
    就原告除役離開軍旅後所為之評估，與前開國軍北投醫院及
    三軍總醫院之診斷並無牴觸，均不足以為原告有利之認定，
    被告未加審酌，並無違反行政程序法第9 條規定可言。
五、綜上所述，原告主張均無可採。從而被告依國軍北投醫院及
    三軍總醫院對原告所為之醫療鑑定結果，核定原告因病除役
    ，訴願決定予以維持，均無違誤。原告徒執前詞訴請撤銷，
    為無理由，應予駁回。
六、兩造其餘陳述於判決結果不生影響，無庸一一論列，併予敘
    明。
據上論結，本件原告之訴為無理由，爰依行政訴訟法第98條第3
項前段，判決如主文。
中　　華　　民　　國　　96　　年　　8　　 月　　9　　 日
                         第三庭審判長法  官　姜  素  娥
                                     法  官　陳  國  成
                                     法  官　楊  莉  莉
上為正本係照原本作成。
如不服本判決，應於送達後20日內，向本院提出上訴狀並表明上
訴理由，如於本判決宣示後送達前提起上訴者，應於判決送達後
20日內補提上訴理由書（須按他造人數附繕本）。
中　　華　　民　　國　　96　　年　　8　　 月　　9　　 日
           　　　　　　　　          書記官  楊　怡　芳
